【裁判字號】    90,訴,59
【裁判日期】    900302
【裁判案由】    偽造文書等
【裁判全文】
臺灣彰化地方法院刑事判決                              九十年度訴字第五九號
    公  訴  人  臺灣彰化地方法院檢察署檢察官
    被      告  乙○○
                丙○○
右列被告等因偽造文書等案件，經檢察官提起公訴（八十八年度偵字第一０九二三號
），本院判決如左：
    主      文
乙○○、丙○○共同連續行使變造私文書，足以生損害於他人，乙○○處有期徒刑壹
年；丙○○處有期徒刑拾月，緩刑年。
    事      實
一、乙○○、鄭美玲為夫妻關係，渠等二人共同基於意圖為自己不法所有之概括犯意
    聯絡，先於民國八十四年十月間，至甲○位在彰化縣溪州鄉成功村下寮巷五號住
    處，邀甲○參加丁○○所召集，自八十四年十月二十五日起至八十七年六月二十
    五日止、每月二十五日在彰化縣北斗鎮地○路三一八巷二七號丁○○住處開標、
    每會會款新台幣（下同）二萬元、採內標制、會員連同會首共三十三人之互助會
    （下稱第一會），並佯稱願意代為處理標會及收繳會款之事宜。甲○因係丙○○
    之兄嫂，認渠等二人應不致出言訛詐，乃陷於錯誤而依循指示如數交付會款。詎
    渠等二人收受會款後，並未以甲○名義加入丁○○所召集之第一會，反以乙○○
    名義加入該互助會，另由丙○○以變造該第一會會單之方式，將該會單上第二十
    二會會員乙○○之名字更改為張麗言（即甲○之小名），而將第三十三會會員陳
    文忠更改為乙○○，交與甲○予以行使，藉以掩飾犯行，顯足以生損害於甲○之
    權益。嗣乙○○於八十五年二月間標得該會，對內於甲○詢問時仍訛稱係他人得
    標，致甲○繼續交付第一會會款，總計繳款約為五十三萬一千七百元。
二、乙○○、鄭美玲二人賡續前開詐欺犯意，於八十五年二月間，邀甲○加入會首同
    為丁○○、自八十五年二月二十日起至八十七年十月二十日止、每月二十日在丁○○上開住處開標、會款二萬元、採內標制、會員連同會首共三十三人之互助會
    （下稱第二會），亦佯稱願意代為處理標會及收繳會款。經甲○應允加入二會，
    詎乙○○竟僅以甲○名義加入一會，而以乙○○自己名義加入另一會，並於交付
    第二會會單時向甲○告稱會單上甲○及乙○○二會均係伊所參加，使甲○陷於錯
    誤而交付會款。渠等二人見甲○深信不移，乃未經甲○同意，先於八十五年七月
    份標走以乙○○名義所加入之互助會，嗣於八十五年十月間，以甲○之名義填載
    標息於標單上而予偽造，並於同月二十日競標時持以行使，順利標得該次合會金
    ，足生損害於甲○及其他活會會員之權益。對內於甲○詢問時，仍訛稱係他人得
    標，致甲○繼續交付第二會會款，總計繳款約為九十七萬一千八百元。
三、乙○○、鄭美玲二人復於八十五年十一月間，邀甲○加入丁○○所召集、自八十
    五年十一月五日起至八十八年七月五日止、每月五日在丁○○上開住處開標、會
    款二萬元、採內標制、會員連同會首共三十三人之互助會（下稱第三會），甲○
    同意參加一會，渠等二人遂以同犯罪事實一之方法，變造第三會會單，將該會單
    上第二十八會會員胡梅更改為張麗言，將第二十七會會員張政崇更改為乙○○，
    將第二十五會會員乙○○更改為張政崇，交與甲○而行使，足生損害於甲○之權
    益。並於甲○詢問時訛稱係他人得標，使甲○陷於錯誤而交付第三會會款，總計
    約為三十三萬五千元。
四、甲○嗣於八十七年四月份向丁○○查詢得標情形時，經丁○○提出真正之標單，
    始查知上情。
五、案經甲○訴由臺灣彰化地方法院檢察署檢察官偵查起訴。
    理      由
一、訊據被告乙○○矢口否認有何右揭犯行，辯稱：伊均有以自己名義加入會首丁○○所召集之互助會，告訴人甲○係以鄭美玲名義參加第一會，第二會則係以丙○○及張麗言名義參與，第三會本來係以伊自己名義參加，嗣因告訴人甲○要求，
    乃將該會讓與告訴人，其後亦因丙○○告稱業已經過告訴人同意，伊始標取該會
    ，伊始終未經手處理告訴人甲○標會事宜，對於冒標乙節亦無所悉云云。訊據被
    告丙○○對於右揭關於自己部分之事實業已坦承不諱，惟矢口否認被告乙○○亦
    共同參與上開犯行，辯稱：變造會單係伊一人所為，至於以告訴人名義標會一事
    ，亦均由伊向乙○○謊稱經過告訴人同意，實則乙○○均不知情云云。然查：右
    揭事實，業據告訴人甲○於偵審時指訴綦詳，並經證人丁○○證述明確，復有變
    造及真正會單共六紙附卷可稽。而告訴人甲○參加丁○○所召集之上開互助會，
    均由被告乙○○及丙○○共同前來收取會款，該變造會單亦由被告二人共同交付
    予告訴人等情，業據告訴人甲○於本院審理時陳述甚明，則被告乙○○對於變造
    會單之內容及告訴人是否委請他人標會一事，當屬知之甚詳。尤以被告二人既具
    有夫妻關係，且證人丁○○亦到庭證稱：被告二人於尚未標取合會金（即活會）
    前，係由其中一人或二人共同前來標會等語，顯見被告乙○○就該互助會之運作
    確有參與，對告訴人之會款處理事宜更不致置身事外，豈有再行諉為不知之理？
    況被告乙○○於偵訊時均已坦承：第二會係伊向告訴人甲○騙稱由其他人得標，
    而由伊自己將該會標下，但並未將所標得之合會金交予告訴人，第三會之情形亦
    同，此乃起因於伊從事生意失敗，急需金錢周轉之故等語（見八十九年三月三日
    偵訊筆錄），對其犯罪手法及動機堪稱敘述完整，自不容其事後空言否認。再者
    ，第一會之會單上並無被告丙○○之名義，而證人丁○○亦稱並未允許被告乙○○變更第三會之會員資格，凡此亦與被告乙○○前揭辯詞均有未合，益徵其確有
    與被告丙○○共同涉犯前揭犯行，要屬無疑。是被告乙○○前揭所辯，顯係畏罪
    卸責之詞，而被告丙○○所為有利被告乙○○之說詞，亦無非出於迴護至親之情
    ，均與事實不符，殊難憑採。本案事證已臻明確，被告乙○○、丙○○二人犯行
    洵堪認定。
二、按偽造他人名義之標單，如僅記載競標之利息數額，別無其他之記載，若非依民
    間互助會之習慣，尚無從依其記載之內容，辨識其文義，並不具備私文書之形式
    至明，應屬刑法第二百二十條第一項規定於紙上之文字，依習慣足以為表示其用
    意證明之準私文書。核被告乙○○、丙○○在會首始有權製作之第一會及第三會
    會單上，擅自更動會員姓名而予以變造，並持以向告訴人詐取會款，致告訴人陷
    於錯誤而如數交付，足以生損害於告訴人本人，所為係犯刑法第二百十六條、第
    二百十條之行使變造私文書罪，及同法第三百三十九條第一項之詐欺取財罪；至
    渠等二人於標取告訴人甲○於第二會應得之合會金時，未經授權而冒用告訴人名
    義填載標息於標單上競標，足以生損害於告訴人及其他活會會員之權益，又渠等
    自始即有不法所有之意圖，並於先後標取由告訴人出資之乙○○、甲○二會後，
    均向告訴人詐稱係由他人得標，使其陷於錯誤而交付會款，所為係犯刑法第二百
    十六條、第二百十條、第二百二十條之行使偽造準私文書罪，及同法第三百三十
    九條第一項之詐欺取財罪。公訴人雖認被告二人偽造標單另構成刑法第二百十七
    條之偽造署押罪嫌，然該互助會之標單僅填載標息，其上毋須由競標人簽名等情
    ，亦經證人丁○○結證在卷，是以應無偽造署押罪名適用之餘地，公訴人就此所
    認尚嫌未洽，先予敘明。被告二人對於上開犯行，均有犯意聯絡及行為分擔，均
    為共同正犯。又渠等先後多次行使變造私文書及詐欺取財犯行，時間緊接，方法
    相近，觸犯構成要件相同之罪名，顯係基於概括犯意反覆為之，應依連續犯之規
    定論以一罪，並均依法加重其刑。至渠等所犯連續詐欺取財、連續行使變造私文
    書及行使偽造準私文書罪間，有方法結果之牽連關係，應從情節較重之連續行使
    變造私文書罪論處。爰審酌被告二人僅因經濟陷於困境，竟濫用告訴人對於渠等
    之信任，非法獲取經濟所得以供個人周轉，犯罪動機至無可取，尤以被告乙○○
    於偵審期間一再飾詞矯卸，未見悔意，犯罪後之態度亦屬不佳，及渠等二人之犯
    罪手段、目的、所生危害等一切情狀，分別量處如主文所示之刑，以示懲儆。另
    被告丙○○前未曾受有期徒刑以上刑之宣告，有臺灣高等法院被告全國前案紀錄
    表及臺灣彰化地方法院檢察署刑案資料查註紀錄表在卷可按，經此偵審程序教訓
    ，當能知所警惕，應無再犯之虞，且因被告二人為夫妻關係，本院實不忍見夫妻
    二人均因本案身陷囹圄，而使其他老幼家庭成員失其照養，爰審酌上情，認主文
    所宣示之刑，以暫不執行為宜，並諭知緩刑三年，用啟自新。另被告二人所偽造
    之標單，既未扣案，且非必予沒收之物，為免將來執行困難，爰不予宣告沒收；
    至卷內所附之變造會單，雖為被告二人犯罪所用之物，然因屬告訴人所有，亦無
    從為沒收之諭知，附此敘明。
據上論斷，應依刑事訴訟法第二百九十九條第一項前段，刑法第二十八條、第五十六
條、第二百十六條、第二百十條、第三百三十九條第一項、第五十五條、第七十四條
第一款，罰金罰鍰提高標準條例第一條前段，判決如主文。
本案經檢察官黃鼎鈞到庭執行職務。
中        華        民        國      九十    年      三    月    二    日
                                臺灣彰化地方法院刑事第三庭
                                    法      官   高  文  崇
右正本證明與原本無異。
如不服本判決，應於判決送達後十日內向本院提出上訴狀（須附繕本）。
告訴人或被害人對於判決如有不服具備理由請求檢察官上訴者，其上訴期間之計算係
以檢察官收受判決正本之日期為準。
                                    法院書記官   楊  筱  惠
中        華        民        國      九十    年      三    月    六    日
刑法第二百十六條
行使第二百十條至第二百十五條之文書者，依偽造、變造文書或登載不實事項或使登
載不實事項之規定處斷。
刑法第二百十條
偽造、變造私文書，足以生損害於公眾或他人者，處五年以下有期徒刑。
刑法第二百三十九條
有配偶而與人通姦者，處一年以下有期徒刑；其相姦者亦同。


司法院資訊處製作；財團法人民間司法改革基金會備份。
